【裁判字號】    96,國,27
【裁判日期】    980424
【裁判案由】    國家損害賠償
【裁判全文】
臺灣桃園地方法院民事判決                96年度國字第27號
原      告  乙○○
訴訟代理人  蔡正廷律師
            林正疆律師
被      告  國防部聯合後勤司令部
法定代理人  己○○
訴訟代理人  蔡雲璽律師
複 代 理人  黃啟逢律師
被      告  國防部陸軍司令部
法定代理人  戊○○
訴訟代理人  李承訓律師
複 代 理人  袁健峰律師
            陽文瑜律師
上列當事人間請求國家損害賠償事件，經臺灣臺北地方法院移送
前來（96年度國字第31號），於民國98年3 月27日言詞辯論終結
，本院判決如下：
    主      文
被告應連帶給付原告新台幣捌拾肆萬玖仟伍佰貳拾元，及被告國
防部聯合後勤司令部自民國九十六年一月二十日起，被告國防部
陸軍司令部自民國九十六年六月十四日起，均至清償日止，按年
息百分之五計算之利息。
原告其餘之訴駁回。
訴訟費用由被告連帶負擔百分之三十五，餘由原告負擔。
本判決原告勝訴部分於原告以新台幣貳拾捌萬仟元為被告供擔
保後，得假執行。但被告如以新台幣捌拾肆萬玖仟伍佰貳拾元為
原告預供擔保，得免為假執行。
原告其餘假執行之聲請駁回。
    事實及理由
一、原告起訴原聲明請求判決被告連帶給付原告(一)看護費用新台
    幣（下同）8 萬2,000 元。(二)整型費用26萬元。(三)因傷無法
    工作之薪資損失6 萬3,360 元。(四)精神慰撫金200 萬元。總
    計240 萬5,360 元本息。嗣變更請求判決被告連帶給付原告
    (一)看護費用10萬2,000 元。(二)因傷無法工作之薪資損失13萬
    0,176 元。(三)整型費用17萬3,184 元。(四)精神慰撫金200 萬
    元。總計240 萬5,360 元本息。核屬不變更訴訟標的而更正
    事實上之陳述，依民事訴訟法第256 條規定，非為訴之變更
    或追加。又原告起訴請求被告應自民國95年10月26日加付法
    定遲延利息，嗣減縮利息起算日分別自國家賠償請求書送達
    被告翌日起算，依民事訴訟法第255 條第1 項第3 款規定，
    應予准許。再被告國防部聯合後勤司令部（下稱聯勤司令部
    ）法定代理人甲○○於97年11月1 日因職務異動變更為己○○，有國防部97年10月28日國人管理字第0970013722號令影
    本在卷可按（見本院卷(二)第89頁至第90頁）；被告國防部陸
    軍司令部（下稱陸軍司令部）法定代理人丙○○於98年2 月
    5 日因職務異動變更為戊○○，具狀聲明承受訴訟，核無不
    合，應予准許。
二、原告主張：原告服役期間擔任被告聯勤司令部第三地區支援
    指揮部（下稱三支部）龍潭聯保廠下士，於95年10月25日上
    午9 時許，奉命支援被告聯勤司令部三支部聯勇操演機動支
    援隊，由被告聯勤司令部三支部龍潭聯保廠金益強中校率隊
    ，前往被告陸軍司令部轄下陸軍湖口北測中心（下稱北測中
    心）靶場實施布靶任務。被告聯勤司令部所屬金益強中校曾
    於95年10月24日及翌日與被告陸軍司令部轄下北測中心承辦
    人李明光中校確認靶場安全後始帶隊進入靶場實施布靶任務
    ，完成布靶任務後，人員返回途中於靶場內，同行庚○○下
    士拾獲40mm低速高爆穿甲彈，丁○○中尉要求庚○○丟棄，
    庚○○隨手拋出未爆彈，不料該未爆彈瞬間於原告身旁爆炸
    致原告受有腹部穿刺傷合併肝臟損傷及異物留存、右手拇指
    開放性骨折併遠端皮膚缺損、四肢多發性穿刺傷併異物留存
    之傷害，緊急住院治療41日後，轉至三軍總醫院住院治療40
    日，至出院止原告仍存有爆炸傷合併肝臟異物存留、爆炸傷
    合併四肢多處穿刺傷及異物存留、右側拇指開放性骨折合併
    軟組織缺陷、肝功能異常等嚴重傷害及後遺症。據被告陸軍
    司令部事後作成「陸軍北側中心靶場95年10月20日、23日、
    24日未爆彈產生、標示及銷毀情形」一覽表，原告於95年10
    月25日進入靶場實施布靶，該靶場共計留存3 枚40mm低速高
    爆穿甲彈之未爆彈，詎被告陸軍司令部北測中心人員未將靶
    場尚存之未爆彈清理完畢，且所屬李明光中校未告知被告聯
    勤司令部所屬帶隊金益強中校靶場內尚存有未爆彈，反而宣
    稱靶場安全，且未事先安排教育訓練使原告等具有辨識及處
    理40mm低速高爆穿甲彈未爆彈之能力，靶場內亦無明顯警示
    圖樣或標語，致原告遭未爆彈炸傷，被告陸軍司令部所屬北
    測中心人員，顯有應注意而未注意之過失，且管理屬於公共
    設施之靶場顯有欠缺。另被告聯勤司令部所屬金益強中校帶
    領原告等進入靶場，竟未要求靶場提供一切有關未爆彈之書
    面說明資料，徒以電話聯繫即認定靶場係屬安全，就所屬官
    兵進入靶場竟未對之實施相關教育訓練，所屬庚○○下士於
    靶場拾獲40mm低速高爆穿甲彈，同行丁○○中尉毫無警覺要
    求庚○○丟棄，致釀成前述意外，足認被告聯勤司令部所屬
    公務員亦有應注意而未注意之過失。原告先於96年1 月19日
    向被告聯勤司令部提出國家賠償之請求遭拒，於96年6 月13
    日向被告陸軍司令部提出國家賠償之請求，逾30日未開始協
    議，爰依國家賠償法第2 條第2 項前段、後段、第3 條第1
    項及民法第185 條第1 項前段、第193 條第1 項、第195 條
    第1 項前段之規定，請求被告連帶賠償下列損害：(一)看護費
    用部分：原告自95年10月25日起至同年12月14日止住院51日
    ，期間生活無法自理，需專人照顧，以每日看護費用2,000
    元計算，需看護費用10萬2,000 元。(二)整型費用：17萬3,18
    4 元。(三)減少勞動能力部分：原告於96年1 月14日退伍，因
    傷4 個月無法工作，依行政院主計處公布96年全國服務業男
    性平均薪資每月3 萬2,544 元計算，工作損失合計為13萬0,
    176 元。(四)精神慰撫金部分：原告因傷住院81日，身體外觀
    疤痕累累，相貌不佳嚴重打擊自尊，體內肝臟留存大量彈片
    ，因肝功能異常無法承擔工作勞累，無異斷送一生成就，且
    引發風濕現象，竟夜酸痛無法入眠，日後產生排斥尚需手術
    取出，身體及精神受有極大之痛苦，爰請求200 萬元之精神
    慰撫金，以資慰藉。綜上共計請求240 萬5,360 元等語，及
    分別自國家賠償請求書送達被告翌日起，即被告聯勤司令部
    自96年1 月20日起，被告陸軍司令部自96年6 月14日起，加
    計法定遲延利息等語，並聲明：(1)被告應連帶給付原告240
    萬5,360 元，及被告聯勤司令部自96年1 月20日起，被告陸
    軍司令部自96年6 月14日起，按週年利率5%計算之利息。(2)
    願供擔保請准宣告假執行。
三、被告聯勤司令部以：國軍隨現代化任務繁雜，各單位依其專
    業而分工，就靶場射擊後未爆彈清除之安全維護，係由靶場
    單位所負責。被告聯勤司令部所屬金益強中校帶隊進入靶場
    前曾兩度聯繫靶場人員，經其回應靶場已無未爆彈，始帶隊
    進入靶場進行布靶工作，其注意行為並無欠缺。而布靶工作
    係射擊訓練前一般事務工作，無需特定專長，一般人員即可
    為之，系爭40mm榴彈本非原告及同行人員專業知識所必知事
    項，且金益強中校亦曾於射擊訓練前一日，對受訓人員下達
    安全宣導，故被告聯勤司令部對於人員選派及教育訓練，並
    無欠缺注意之過失。依國軍部隊訓練要綱07006 、二(二)1 、
    國軍實彈射擊通報作業及彈藥處理要點二十一、陸軍部隊暨
    學校實彈射擊（爆破）安全防檢作業規定二、(三).2 (1) ，靶
    場未爆彈搜尋及清除為靶場管理人員及實施射擊完畢之單位
    負責處理，依國軍部隊訓練要綱07007 、二、國軍實彈射擊
    通報作業及彈藥及彈藥處理要點二十一、二十五、陸軍部隊
    暨學校實彈射擊（爆破）安全防檢作業規定二、(六).2 、 三
    、(五).1 規 定，靶場遺有未爆彈應由靶場管理單位監督實施
    射擊完畢單位處理，未清除前不得使下一單位使用，因未爆
    彈造成傷亡，應由靶場管理單位負責。又被告聯勤司令部所
    屬庚○○下士於離開靶場途中，腳踢到不明物體而順手撿起
    ，當時該未爆彈覆滿泥土且形狀不完整，無法辨識為何種物
    體，丁○○中尉與庚○○間無隸屬關係，係聽聞庚○○撿拾
    地上物品，因擔心可能存在危險，因此告誡不要任意撿拾，
    非要求隨手丟棄，係為防止危險之積極行為，並無過失。且
    庚○○並非未爆彈處理人員，無搜索或處理未爆彈職務，故
    其檢拾丟棄未爆彈之行為，並非執行職務行為。另原告受傷
    後，住院期間被告聯勤司令部已派員看護，原告請求看護費
    用部分應無必要。原告是否確有另進行整形手術之必要及所
    需費用為多少，退伍後有無勞動力減損均有爭執，原告主張
    精神慰撫金亦屬過高，原告就損害發生與有過失，請酌減被
    告聯勤司令部賠償金額等語置辯，並為答辯聲明：(1)駁回原
    告之訴及其假執行之聲請。(2)如受不利之判決，願供擔保請
    准宣告免為假執行。
四、被告陸軍司令部則以：依國軍部隊訓練要綱第七章訓練安全
    六之(四)實彈射擊訓練9 及國軍實彈射擊通報作業程序及彈藥
    處理要點第23點均規定發現未爆彈，須按規定報請未爆彈處
    理小組，嚴禁擅自處理；依陸軍部隊訓練北區聯合測考中心
    靶場射擊安全管制規定（下稱北測中心靶場射擊安全管制規
    定）伍之三(二)(六)規定：「射擊指揮官於射擊後檢查目標區，
    會同未爆彈處理小組搜索發現（或疑似）未爆彈，即以小紅
    旗標定位置，嚴禁私自觸碰或移動；完成搜索標定，無關人
    員確定安全撤離後，再由未爆彈處理小組實施現地爆燬」、
    「完成射擊後由靶場指揮官向測考中心戰情回報射擊狀況」
    ，可知射擊單位完成射擊後，如發現有未爆彈，應加以標定
    位置，報由未爆彈處理小組處理，並將射擊狀況回報測考中
    心。而被告陸軍司令部所屬北測中心於95年10月25日前，均
    未接獲射擊單位回報靶場內仍有未爆彈之訊息，亦即在原告
    等人進入靶場布靶前，被告陸軍司令部所屬北測中心並不知
    悉有未爆彈留存在靶場未清除之情事，自無原告主張有隱瞞
    未爆彈存在即貿然開放進入靶場布靶之情事。依國軍部隊訓
    練要綱07003 之六(四)1 、3 、07006 之一(二)規定，打靶射擊
    之全程安全維護、安全規則之教育、任務提示等，係由射擊
    部隊負責，被告陸軍司令部所屬北測中心僅係靶場管理單位
    ，主要負責射擊流路之審查、射擊紀律之管制。依北測中心
    靶場射擊安全管制規定之(一)(五)規定：經奉核使用之靶場，
    申請單位負有靶場安全維護責任，並應於射擊前二至三日事
    先派人對靶場場地設施、警戒區域實施整理及瞭解安全管制
    事宜，國軍部隊訓練要綱7- 8、7-16頁亦規定實彈射擊前應
    先行搜索場地，清除靶場暴露之卵石、彈藥破片，即客觀上
    不可能要求靶場在完全無未爆彈之情形下，始得允許下一射
    擊部隊進行射擊，亦即不得以靶場存有未爆彈，即謂被告陸
    軍司令部北測中心公務員執行職務過失或有怠於執行職務情
    事。被告聯勤司令部三支部龍潭聯保廠射擊前連絡北測中心
    時，該中心人員即有告知請依上開規定於射擊前二至三日先
    派員到靶場進行搜索清查；嗣李明光中校接獲金益強中校電
    話要進行布靶時，亦有告知該中心裁判官或靶場督導官未到
    場前不能進入靶場，然95年10月25日當日北測中心靶場督導
    官尚未到場前，原告等即進入靶場布靶，更無從認被告陸軍
    司令部所屬北測中心人員就本件事故之發生有任何過失。系
    爭靶場係專供部隊射擊訓練之用，一般民眾殊無對之為利用
    之餘地，故其非供公共目的使用甚明，而未爆彈更不具供公
    共目的使用之性質，系爭靶場依據相關規定設置警示圖樣或
    標示牌而為必要防護措施，並通知被告聯勤司令部人員先行
    到場搜索清查，告知裁判官未到前勿進入靶場，設置管理靶
    場並無欠缺，原告無從依據國家賠償法第3 條第1 項規定向
    被告請求國家賠償。再原告受炸傷之最主要原因係庚○○下
    士在靶場恣意撿拾未爆彈，其後又隨手丟擲到原告附近而引
    起爆炸所致，原告所受損害與其主張被告陸軍司令部所屬北
    測中心人員執行職務有無過失及靶場設置管理有無欠缺無涉
    ，即原告所受損害與其主張被告陸軍司令部所屬北測中心公
    務員過失或靶場設置管理欠缺間無相當因果關係。另原告受
    傷後，住院期間其任職單位均派遣看護24小時照顧原告，原
    告並無另行僱請看護之必要，其請求看護費用部分應無必要
    。原告是否確有另進行整形手術之必要及所需費用為多少，
    又其客觀上是否達於不能工作之程度及不能工作之期間，原
    告應再行舉證證明。原告主張精神慰撫金達200 萬元，客觀
    上實屬過高，原告之請求為無理由等語置辯，並為答辯聲明
    ：(1)駁回原告之訴及其假執行之聲請。(2)如受不利之判決，
    願供擔保請准宣告免為假執行。
五、兩造不爭執之事實：
  (一)原告於服役期間擔任被告聯勤司令部三支部龍潭聯保廠下士
    ，於95年10月25日支援聯勇操演機動支援隊，由金益強中校
    率隊前往被告陸軍司令部轄下湖口北測中心靶場實施布靶任
    務，完成布靶任務後，人員返回途中於靶場內，同行庚○○
    下士拾獲40mm低速高爆穿甲彈，旋即隨手拋出後瞬間於原告
    身旁爆炸，致原告受有腹部穿刺傷合併肝臟損傷及異物留存
    、右手拇指開放性骨折併遠端皮膚缺損、四肢多發性穿刺傷
    併異物留存之傷害，原告於國軍桃園總醫院住院治療41日後
    ，轉院至三軍總醫院住院治療40日，至出院止原告仍存有爆
    炸傷合併肝臟異物存留、爆炸傷合併四肢多處穿刺傷及異物
    存留、右側拇指開放性骨折合併軟組織缺陷、肝功能異常等
    傷害。原告於96年1 月19日向被告聯勤司令部提出國家賠償
    之請求，遭被告聯勤司令部於96年4 月13日以96年賠議字第
    1 號拒絕賠償理由書予以拒絕，原告復於96年6 月13日向被
    告陸軍司令部提出國家賠償之請求，已逾30日未開始協議，
    有聯勤司令部拒絕賠償理由書影本、診斷證明書影本、聯勤
    司令部國家賠償事件處理委員會秘書組辦理乙○○請求國家
    賠償案協議處理報告影本、相片彩色影本、國家賠償請求書
    影本暨郵件回執影本附卷可稽（見北院卷第14頁至第44頁）
    。
  (二)被告聯勤司令部所屬金益強中校曾於95年10月24日21時集合
    全隊實施勤前教育安全提示，並曾於同日及翌日與被告陸軍
    司令部轄下北測中心承辦人李明光中校確認同意始進入靶場
    執行布靶任務。
六、按有服從特別權力關係義務之人，其本身亦屬人民，於其執
    行公務時，受其他執行公務，行使公權力之公務員故意或過
    失不法之侵害，或因公有公共設施設置或管理之欠缺致有損
    害，與人民處於同一地位受有損害者無異，當亦得依國家賠
    償法之規定請求國家賠償（最高法院97年度台上字第449 號
    判決參照）。本件原告主張伊於服役中奉命執行布靶任務，
    因被告所屬公務員過失及屬公有公共設施之靶場設置或管理
    有欠缺，而致身體受傷，依上說明，非不得援國家賠償法之
    規定請求國家賠償，先予說明。兩造各以前揭情詞主張及抗
    辯，本件應審酌之爭點厥為：(一)被告陸軍司令部轄下北測中
    心靶場是否該當國家賠償法第3 條第1 項規定「公有公共設
    施」要件？是否因該靶場設置或管理有欠缺，致原告之身體
    受損害？(二)被告所屬公務員有無於執行職務行使公權力時，
    因故意或過失不法侵害原告之身體？或怠於執行職務致原告
    之身體遭受損害？(三)原告得請求賠償金額若干？茲分別論斷
    如下：
  (一)按「公有公共設施因設置或管理有欠缺，致人民生命、身體
    或財產受損害者，國家應負損害賠償責任。」，「依第三條
    第一項請求損害賠償者，以該公共設施之設置或管理機關為
    賠償義務機關。」，國家賠償法第3 條第1 項、第9 條第2
    項分別定有明文。所謂公共設施之設置有欠缺，係指公共設
    施建造之初，即存有瑕疵而言；管理有欠缺者，係指公共設
    施建造後未妥善保管，怠為修護致該物發生瑕疵而言（最高
    法院95年台上字第923 號判決參照）。又前開所指「公共設
    施」，係指供公共目的使用之有體物或其他物之設備而言，
    除包括供公眾即一般國民使用外，即供行政主體公務使用者
    亦屬之，且不限定以提供不特定之多數人使用，即供特定之
    多數人使用者亦含括在內，不論對外提供公眾即一般國民使
    用，或對內提供行政主體公務使用，並須具備供公共使用之
    公開性始足當之。查被告陸軍司令部轄下北測中心靶場，係
    供部隊輪流實施射擊訓練之用，且訂有嚴謹使用管制規則，
    非基於公眾共同利益與需要，於行政主體內部而言亦不具有
    公開性，自不屬國家賠償法第3 條所定之「公共設施」。原
    告主張被告陸軍司令部所屬北測中心靶場管理欠缺，援國家
    賠償法第3 條第1 項規定請求被告陸軍司令部負國家賠償責
    任，自屬於法不合。
  (二)次按「公務員於執行職務行使公權力時，因故意或過失不法
    侵害人民自由或權利者，國家應負損害賠償責任。」，國家
    賠償法第2 條第2 項前段定有明文。所謂故意，係指對於構
    成不法侵害行為之事實，明知並有意使其發生，或預見其發
    生而其發生並不違背其本意者而言；所謂過失，係指行為人
    雖非故意，但按其情節應注意能注意而不注意，或對於構成
    不法侵害行為之事實，雖預見其發生，而確信其不發生者而
    言。前開規定之過失，係以忠於職守之一般公務員在該具體
    情況應該能注意並可期待其注意之程度而言。而公務員應忠
    心努力，依法律命令所定執行其職務（公務員服務法第1 條
    規定參照），故如有違背其職務義務之行為，即推定其具有
    故意或過失。被害人只需舉證證明公務員有違背其職務義務
    之行為而使其受害，不須更證明行為人有故意或過失。如國
    家機關欲免責，必須提出其所屬公務員違背職務義務之行為
    有不可歸責事由之證明。經查，證人庚○○前於聯勤司令部
    國家賠償事件協議會議陳稱：那顆彈藥因為不完全，上面覆
    滿泥土，看不出是什麼東西，如果知道是未爆彈，伊就不會
    去撿，（彈藥）很小1 顆，用手掌就可以遮住的大小等語（
    見本院卷(一)第122 頁至第123 頁），於本院證稱：當日去演
    習布靶，回程時原告在伊右側並肩同行，伊踢到不知名的東
    西並拾起，伊有問自己這是什麼東西，原告亦有問伊拿到什
    麼，後排長說靶場的東西不要亂撿，命令伊將手上的東西趕
    快丟掉，伊將拾獲東西往右後方丟棄，過了3 、4 秒後發生
    爆炸，伊拾獲東西上面有土，看不清楚，類似掌心大的球狀
    體，伊未見過槍榴彈，亦未懷疑拾獲未爆彈等語（見本院卷
    (二)第108 頁至第110 頁）。然原告前於聯勤司令部國家賠償
    事件協議會議陳稱：回程時庚○○撿到1 枚未爆彈，當時撿
    起來時轉頭問伊那是不是槍榴彈，丁○○中尉轉頭說靶場東
    西不要亂撿，所以庚○○隨手丟向伊這邊等語（見本院卷(一)
    第115 頁），原告並到庭具結陳稱：布靶完畢回程途中，庚○○撿到1 個物品，回頭問伊說這是不是40槍榴彈，伊還沒
    有回答，另1 排長就怒斥說靶場撿什麼東西，庚○○就直接
    往旁邊丟，剛好丟到伊這邊就爆炸等語（見本院卷(二)第98頁
    至第99頁）。證人丁○○證稱：布靶完畢回到集合地點時，
    在行進間聽到後方有聲音，轉身看到原告與庚○○在聊天，
    庚○○手上似乎拿著東西，伊就說東西不要拿，轉身要回集
    合場時，聽到後方傳來一聲爆炸，伊就受傷，趴在地上，伊
    未看到庚○○拿什麼東西，亦未聽到原告與庚○○講話內容
    ，事後才在醫院聽到別人說庚○○當時問原告那是不是40槍
    榴彈，後來在司令部開國賠會時聽到庚○○自白說渠問原告
    說這是不是40槍榴彈，伊才確定這部份內容等語（見本院卷
    (二)第133 頁至第135 頁）。依上足認庚○○撿拾該未爆40槍
    榴彈，渠主觀上確有懷疑拾獲物品似為槍榴彈。而陸軍靶場
    經年累月提供部隊射擊使用，亟可能殘留未爆或爆炸不全彈
    體仍具危險性，而靶場內物品因具危險不得任意撿拾丟擲，
    應為一般民眾及軍人所得認識，庚○○縱無未爆彈辨識處理
    能力及經驗，惟其主觀既已就拾得物品為未爆槍榴彈有所懷
    疑，驟然聽聞丁○○中尉嚇斥，率將該拾獲未爆40槍榴彈任
    意丟擲導致引爆，顯然未符一般奉公守法、忠於職務之公務
    員的平均注意標準，其疏未注意導致事故發生，即有過失。
    又國家賠償法第2 條第2 項規定執行職務行為，不限於職務
    本身行為，尚包括與職務本身有相牽連關係行為，即客觀上
    足認為與其執行職務有關，而不法侵害他人之權利者，就令
    其為自己利益所為亦應包括在內（最高法院42年台上字第12
    24號判例參照）。本件原告與庚○○等人執行靶場佈靶任務
    完畢回程途中，庚○○拾獲未爆槍榴彈，經同行丁○○中尉
    嚇斥靶場東西不要亂撿，隨即拋出該未爆槍榴彈致使爆炸傷
    及原告，前揭行為外觀、時間、地點與庚○○奉命執行公務
    密切關聯，客觀上與其執行職務有關，即該當首揭法文所定
    執行職務行為要件，被告聯勤司令部抗辯庚○○前揭行為並
    非執行職務行為，其得不負國家賠償責任云云，並非可採。
    被告聯勤司令部所屬公務員庚○○之過失與原告受傷間顯然
    具有相當因果關係，原告主張被告聯勤司令部所屬公務員於
    執行職務行使公權力時，因過失不法侵害原告權利之事實，
    堪可認定為真正。
  (三)又人民依國家賠償法第2 條第2 項前段規定請求國家賠償時
    ，尚須以公務員不法之行為，與人民之生命、身體或財產所
    受之損害，具有相當因果關係，始足當之。所謂具有相當因
    果關係者，係指「無此行為，雖必不生此種損害，有此行為
    ，通常即足生此種損害者，是為有因果關係。無此行為，必
    不生此種損害，有此行為，通常亦不生此種損害者，即無因
    果關係。」。經查，陸軍95年度訓練場地管理維護暨整（新
    ）建作業實施規定第5 條第3 項規定，各射擊靶場使用規定
    ，依本部（陸軍司令部）87年6 月2 日（87）佑子字第2416
    號令頒「陸軍部隊暨學校實彈射擊（爆破）安全防險規定」
    辦理。陸軍實彈射擊未爆彈處理暨靶場安全管制補充作業規
    定：陸、實彈射擊未爆彈處理作業規定：射擊前：…靶場權
    責管制及管理單位：…審查進訓部隊射擊課目是否與流路相
    符，有無將未爆彈處理時程納入實彈射擊當日課程管制執行
    。…前一日（次）射擊課目遺留之未爆彈未完成清除或射擊
    單位未完成靶場使用交接者，靶場管制不予開放。…射擊後
    ：…靶場權責管制及管理單位：每一單位或課目實彈射擊後
    均須由未爆彈處理小組徹底執行未爆彈清除，方能執行下一
    單位或課目之實彈射擊或更換目標靶作業。關閉靶場執行未
    爆彈清除時，務必全程監督至未爆彈全數清除為止，方能開
    放靶場。負責督導未爆彈清除作業及靶場使用交接事宜，並
    要求射擊單位填具「未爆彈清除作業保證書」。…柒：…射
    擊當日未爆（不發）彈須按「及時處理、日清日結」規定行
    之，若受天候或其他不可抗拒因素影響，未能及時處理完畢
    ，靶場管制單位應先關閉靶場，…翌日須俟未爆（不發）彈
    確實清除銷毀後，方可開放靶場射擊，有國防部97年6 月10
    日國作訓練字第0970001554號函暨所附前開規定在卷可稽（
    見本院卷(一)第220 頁、第246 頁至第247 頁、第250 頁、第
    252 頁）。又陸軍部隊暨學校實彈射擊（爆破）安全防險規
    定：二、一般規定：(三)加強射擊場地管理…2.(1)設立靶場管
    理組，負責管理靶場並應建立使用單位登記簿及射擊狀況報
    告表…組長兼靶場管理官，負責督導射擊紀律及射擊場設施
    管理，並督導射擊單位射擊後，未爆彈及場地清理。…(六)審
    慎處理未爆彈藥：…2.實彈射擊時，指揮官應派專人負責紀
    錄未爆彈數量並繪圖標定彈著位置，於射擊完畢後，由未爆
    彈處理小組立即處理…四、射擊前安全措施：(五)嚴密安全管
    制：1.實彈射擊前應先行搜索，清理場地及靶區附近暴露之
    卵石、雜草、彈藥破片，…如在清查場地時發現未爆彈或因
    未爆彈造成傷亡者，其責任由靶場保管單位負責…（見本院
    卷(一)第153 頁、第155 頁、第161 頁）。卷附國防部陸軍司
    令部督察室97年6 月16日國陸督法字第0970000564號函附陸
    軍部隊訓練北區聯合測考中心案件調查報告略以：被告陸軍
    司令部所屬269 旅機步1 營於95年10月20日臨時增加射擊訓
    練，然未完成簽核程序，致戰情室射擊流路表及參辦室工作
    管制表均未更正及列入，射擊單位269 旅機步1 營射擊前後
    亦未主動向中心戰情回報射擊狀況，而當日269 旅機步1 營
    分於105 及107 靶場實施實彈射擊，裝步科派遣呂誌峰上尉
    實施督導，上午實施完畢後，於105 靶場產生1 發40公厘低
    速高爆未爆彈，並完成標示，下午1500時269 旅機步1 營實
    施40槍榴彈射擊完畢後，營長陳世興中校表示：「接下時間
    僅實施50機槍實彈射擊」，呂員即離開105 靶場前往107 靶
    場實施督導，惟該營於50機槍射擊完畢後，未經許可亦未告
    知督導官，逕自實施T85 榴彈發射器及66火箭彈射擊，產生
    3 發40公厘低速高爆未爆彈，至當日射擊結束後，均未回報
    。10月23日晨未爆彈處理小組銷毀機步1 營標示之3 發未爆
    彈尚餘1 發未爆彈，該營並未回報，至未告知當日督導裁判
    官，致使未能掌握該發未爆彈。研判上開10月20日未尋獲之
    未爆彈，係為肇生本次意外事件主因。精進措施：嚴格管制
    靶場，射擊完畢將未爆彈處理情形確實登載，如當日未處理
    完畢，即關閉靶場，並派員警戒，俟處理完畢，再行開放。
    落實未爆彈處理：射擊後，如未爆彈未尋獲，裁判官、單位
    主官及未爆彈處理小組不得擅自離開，務必由高勤官全程監
    督至未爆彈全數清除完畢後，始可開放靶場射擊等語（見本
    院卷(一)第334 頁至第342 頁）。足認被告陸軍司令部所屬26
    9 旅機步1 營於95年10月20日實施實彈射擊，射擊前未依規
    定完成簽核程序，射擊後未依規定確實標示並通知未爆彈處
    理小組清除未爆彈，北測中心亦未依規定確實督導射擊紀律
    及射擊單位射擊後清除未爆彈，上開單位權責公務員自均有
    過失。又被告陸軍司令部轄下北測中心靶場，係供部隊輪流
    實施射擊訓練之用，若於實彈射擊後未確實標示清除未爆彈
    率爾開放靶場供其他單位人員進入使用，亟易因嗣後進入人
    員不知靶場仍存有未爆彈而不慎碰觸，或因人員本身不具認
    識處理未爆彈能力及經驗，未能妥善處理肇致事端。陸軍司
    令部訂頒前揭各種靶場安全防險規定，意在避免類似事故發
    生。本件原告隨同帶隊軍官進入靶場執行布靶任務前，均不
    知靶場內尚存有未爆彈，證人庚○○拾獲槍榴彈為類似掌心
    大的球狀體且覆蓋泥土，顯然與40槍榴彈規格長度約44至46
    公分、寬度為19至21公分、高度為25至36.5公分差異甚大，
    雖其主觀懷疑拾獲物品為槍榴彈，應未致明確認識拾獲物品
    即為槍榴彈程度，復因庚○○欠缺處理未爆40槍榴彈之知識
    及經驗，隨手丟擲拾獲未爆彈而致引爆炸傷原告，應認前揭
    被告陸軍司令部所屬公務員不法過失行為與原告身體傷害間
    ，具備相當因果關係。被告陸軍司令部徒以本件原告身體受
    傷主因為被告聯勤司令部所屬庚○○之過失，與其所屬公務
    員過失行為無相當因果關係云云，並非可採。原告主張被告
    陸軍司令部所屬公務員於執行職務行使公權力時，因過失不
    法侵害原告權利之事實，亦可認定為真正。
七、按「國家損害賠償，除依本法規定外，適用民法規定。」，
    國家賠償法第5 條定有明文。復按復按「數人共同不法侵害
    他人之權利者，連帶負損害賠償責任。」，「不法侵害他人
    之身體或健康者，對於被害人因此喪失或減少勞動能力或增
    加生活上之需要時，應負損害賠償責任。」，「不法侵害他
    人之身體、健康、名譽、自由、信用、隱私、貞操，或不法
    侵害其他人格法益而情節重大者，被害人雖非財產上之損害
    ，亦得請求賠償相當之金額。」，民法第185 條第1 項前段
    、第193 條第1 項、第195 條第1 項前段定有明文。本件被
    告所屬公務員於執行職務行使公權力時，因過失不法侵害原
    告權利，原告訴請被告連帶賠償損害自屬有據。茲就原告請
    求被告連帶賠償損害之項目及數額是否有理，逐項論述如次
    ：
  (一)看護費用部分：依卷附國防醫學院三軍總醫院97年4 月2 日
    院三醫勤字第0970004763號函記載：「二、查葉員轉至本院
    治療初期屬檢查評估及治療階段，需全日看護，起訖時間為
    95年12月4 日起至95年12月14日止。95年12月15日後轉為軍
    人療養身分，應該不需要全日看護，直至96年1 月13日。」
    （見本院卷(一)第141 頁、第319 頁）。足認原告自95年10月
    25日遭炸傷後迄同年12月14日止共計51日確有全日看護必要
    。被告雖稱於原告住院期間，被告聯勤司令部曾派遣看護24
    小時輪流照顧原告，並執聯勤司令部國家賠償事件處理委員
    會秘書組辦理原告請求國家賠償案協議處理報告關於單位照
    顧情形之記載為據（見北院卷第26頁），然原告陳稱：當時
    倒臥病床意識模糊，雖記得有士兵同在病房，但擦澡及病床
    上大小便均是由父母親自處理，士兵並沒有為上開照護行為
    等語（見本院卷(一)第170 頁），此為被告所不爭執，堪認被
    告聯勤司令部雖曾派員前往醫院照看原告，然實際處理原告
    個人衛生等切身照護事宜係由原告父母親力為之，並不因有
    前開士兵在場有所減免，原告依此親友看護評價請求看護費
    用即無不合，以每日看護費用2,000 元計算，原告得請求看
    護費用計10萬2,000 元（2,000 元×51日＝102,000 元）。
  (二)整型費用：原告主張因傷得請求整形費用17萬3,184 元，然
    並未提出單據證明確有支出上開費用實際損害。依卷附台灣
    大學附設醫院形體美容中心97年6 月18日函記載：「查乙○○身上多處疤痕，因傷口已愈，是否有整形之必要，視乙○○先生個人之要求而定。」（見本院卷(一)第343 頁），亦難
    認定原告將來確有支出整型費用必要及數額之多寡，遽而請
    求被告連帶賠償整型費用17萬3,184 元，即為無理由。
  (三)減少勞動能力部分：依前開國防醫學院三軍總醫院函記載：
    「三、出院後因傷不能工作期間，肝臟損傷之部分，估計至
    96年3 月30日止。四、四肢損傷部分，請掛號整形外科傅如
    鵬醫師門診，以利評估。」（見本院卷(一)第141 頁、第319
    頁），惟迄至本件言詞辯論終結，原告並未陳明業依前開函
    旨掛號門診評估，而原告於96年1 月14日退伍，參酌原告另
    有四肢損傷，至多僅得認定退伍後有3 個月因傷療養需要不
    能工作。行政院主計處公布96年全國服務業男性平均薪資每
    月3 萬2,544 元，惟原告當時甫退伍新進入職場，即令現在
    其月入僅止2 萬2,000 元，有勞工保險卡影本在卷可佐（見
    本院卷(一)第190 頁），尚難認定原告本可取得前開每月薪資
    3 萬2,544 元收入，據以計算其不能工作之損害。而行政院
    於86年10月16日頒布最低基本工資每月1 萬5,840 元（自96
    年7 月1 日起修正基本工資每月1 萬7,280 元），為在通常
    情形，可能取得之收入。依此計算原告因傷不能工作所受損
    害為4 萬7,520 元（15,840元×3 ＝47,520元），故原告請
    求減少勞動能力損害4 萬7,520 元為有理由，逾此數額之請
    求，即為無理由，應予駁回。
  (四)精神慰撫金部分：查原告因本件事故受傷，住院治療達81日
    ，受有如前所述嚴重傷害，並存有肝功能異常及彈片異物留
    存之後遺症，有前揭診斷證明書影本及相片彩色影本可佐（
    見北院卷第20頁、第29頁至第34頁），堪認其肉體及精神受
    極大痛苦，原告陳明伊係元培科技大學醫務管理系畢業，參
    酌卷附原告稅務電子閘門財產所得調件明細表，原告96年所
    得13萬4,281 元，名下別無其他財產，審酌原告身分、地位
    、資力、身心受創程度及造成其生活及行動不便等一切情況
    ，認為原告得請求之精神慰撫金，以70萬元為適當，逾此數
    額之請求，即為無理由，應予駁回。
八、按「損害之發生或擴大，被害人與有過失者，法院得減輕賠
    償金額，或免除之」，「重大之損害原因，為債務人所不及
    知，而被害人不預促其注意或怠於避免或減少損害者，為與
    有過失。」，民法第217 條第1 項、第2 項定有明文。所謂
    被害人與有過失，係指被害人苟能盡其善良管理人之注意，
    即得避免其損害之發生或擴大。查本件被告聯勤司令部所屬
    公務員庚○○於靶場執行布靶任務完畢回程途中拾獲未爆槍
    榴彈，經同行丁○○中尉嚇斥靶場東西不要亂撿，隨即拋出
    該未爆槍榴彈致使爆炸傷及原告，事故事發突然，難期原告
    得臨時應變，立時反應閃避以避免損害之發生，被告聯勤司
    令部抗辯原告與有過失云云，殊不足採，不能認定原告就事
    故之發生與有過失。
九、從而，原告援國家賠償法第2 條第2 項前段、第5 條、民法
    第185 條第1 項前段、第193 條第1 項、第195 條第1 項前
    段之規定，請求被告連帶給付849,520 元（102,000 元＋47
    ,520 元 ＋700,000 元＝849,520 元）及自國家賠償請求書
    送達被告翌日起，即被告聯勤司令部自96年1 月20日起，被
    告陸軍司令部自96年6 月14日起，按年息5%計算之法定遲延
    利息，為有理由，應予准許。原告逾此部分之請求，為無理
    由，應予駁回。
十、兩造陳明願供擔保以代釋明，聲請宣告假執行或免為假執行
    ，就原告勝訴部分，核無不合，爰酌定相當擔保金額准許之
    ；至於原告敗訴部分，其假執行之聲請失所附麗，應予駁回
    。
十一、本件因事證已臻明確，兩造其餘攻擊、防禦方法，與判決
      之結果不生影響，無庸逐一論究，末此敘明。
十二、據上論結，本件原告之訴為一部有理由，一部無理由，依
      民事訴訟法第79條、第85條第2 項、第390 條第2 項、第
      392 條第2 項，判決如主文。
中    華    民    國    98    年    4     月    24    日
                  民事第三庭    法  官  熊祥雲
以上正本係照原本作成。
如對本判決上訴，須於判決送達後20日內向本院提出上訴狀
中    華    民    國    98    年    4     月    24    日
                                書記官  郭玉芬


司法院資訊處製作；財團法人民間司法改革基金會備份。
